臺灣高等法院民事判決　　　　　　　　 95年度上易字第259號
上　訴　人　大鎮江山公寓大廈管理委員會
法定代理人　乙○○
訴訟代理人　李進成律師
　　　　　　陳怡珍律師
被上訴人　　國偟保全股份有限公司
法定代理人　甲○○
訴訟代理人　丙○○
被上訴人　　丁○○
訴訟代理人　王鳳安律師
上列當事人間損害賠償事件，上訴人對於中華民國95年1月26 日
臺灣板橋地方法院94年度訴字第106 號第一審判決提起上訴，經
本院於96年3月14日言詞辯論終結，判決如下：
    主  文
上訴駁回。
第二審訴訟費用由上訴人負擔。
    事實及理由
一、上訴人大鎮江山公寓大廈管理委員會（下稱大鎮江山管委會
    ）之法定代理人莊瀛宗已於民國（下同）95年5月4日變更為
    乙○○，有上訴人提出台北縣板橋市公所函為證（見本院卷
    第51頁），乙○○並聲明承受訴訟，核無不合，應予准許。
二、上訴人起訴主張：上訴人於民國（下同）91年間委託被上訴
    人國偟保全股份有限公司（下稱國偟公司）負責上訴人社區
    之保全工作，期間自91年2月1日至92年4 月30日止，國偟公
    司依約派任保全人員數名及總幹事即被上訴人丁○○駐守上
    訴人社區，於92年4 月30日契約終止後，上訴人所屬車道哨
    警示語、消防水帶、滅火器、瞄子等消防器材，鎖匙、 Ａ2
    梯玻璃鏡面，Ａ9 梯前佈告欄甘蔗板、車道柵欄機、字典等
    ，均遭丁○○毀損或遺失，且國偟公司於92年3 月底撤哨後
    ，改由訴外人千翔保全公司進駐，惟丁○○並未清楚交接財
    務，經清查87年6月至92年4月16日現金流水帳中發現有應結
    餘款新臺幣（下同）538, 768元不明，又上訴人社區有四個
    住戶於92年1至4月份間，已繳交管理費共9,724 元，丁○○
    竟未登載，亦未交接，國偟公司及丁○○連帶賠償之金額為
    ：車道哨警示：5,000元；消防水帶：每條600元，10條
    共6,000元；滅火器：1支750元，15支共11,250 元；瞄
    子：1個250元，7個共1,750元；鎖匙：共1,400元；Ａ2
    梯玻璃鏡面：3,000元；Ａ9梯前佈告欄甘蔗板： 120元；
    字典：140元；車道柵欄機維修費：8,500元；帳款：
    共548,492元；總計585,652元等情。爰依保全服務契約、委
    任契約及侵權行為法律關係，求為判決：被上訴人國偟公司
    及丁○○應連帶給付上訴人585,652 元，及自起訴狀繕本送
    達翌日起至清償日止，按年息5%計算之利息。（原審為上訴
    人敗訴之判決，上訴人聲明不服）並上訴聲明：(一)原判決廢
    棄。(二)被上訴人國偟公司及丁○○連帶給付上訴人 585,652
    元，及自起訴狀繕本送達翌日起至清償日止，按年息5%計算
    之利息。
三、被上訴人丁○○則以：丁○○經手收取住戶之管理費，皆依
    規定程序存入銀行，並呈報被上訴人之監察、財務及主任等
    委員查核簽章，逐年查核無誤，並無侵佔之情事。又關於車
    道哨警示、車道柵欄機維修費部分，應不需維修，且國偟公
    司曾於92年11月6 日派員至社區檢視，仍未修理，該收據顯
    有不實；消防水帶、滅火器、瞄子部分：消防器材保養維護
    ，係由訴外人上明機電公司承攬負責，非丁○○毀損；丁○
    ○亦無偷竊鎖匙或毀損Ａ2梯玻璃鏡片、Ａ9梯前佈告欄甘蔗
    板；字典係丁○○自行購買。再丁○○於92年 3月底即已離
    職，然上訴人與國偟公司之契約於92年4 月30日屆滿，並由
    國偟公司另派訴外人丙○○辦理交接事宜，縱有財務交代不
    清之事，亦與丁○○無關等語，資為抗辯。並答辯聲明：(一)
    上訴駁回。(二)如受不利判決，願供擔保免為假執行。
    被上訴人國偟公司則以：國偟公司有製作移交清冊，內容含
    有92年的管理費收繳明細，並已交給上訴人主任委員陳金蓮
    蓋章，但上訴人卻不肯簽章，並非國偟公司沒有移交。又國
    偟公司於92年3 月31日撤哨時，車道柵欄並無損壞，只是需
    用手碰觸才能使用，上訴人於移交後二個月才提出修復費用
    的收據，惟迄92年11月仍未修理，上訴人提出之收據顯有不
    實等語，資為抗辯。並答辯聲明：上訴駁回。
四、上訴人主張其於91年間委託國偟公司負責上訴人社區之保全
    工作，期間自91年2月1日至92年4 月30日止，國偟公司依約
    派任丁○○為總幹事駐守上訴人社區之事實，業據提出大鎮
    江山公寓大廈駐衛保全服務定型化契約書（下稱系爭保全契
    約）為證，且為被上訴人等二人所不爭執，堪信為真實。上
    訴人又主張其社區○○○道哨警示語、消防水帶、滅火器、
    瞄子等消防器材，鎖匙、Ａ2梯玻璃鏡面，Ａ9梯前佈告欄甘
    蔗板、車道柵欄機、字典等，均因丁○○之故意或過失而毀
    損或遺失，且丁○○就社區住戶於92年1至4月份間所繳交之
    管理費共9,724 元，未予登載，亦未交接，國偟公司及丁○
    ○連帶賠償585,652 元等語，惟為被上訴人等二人所否認，
    並以上述情詞置辯。故本件兩造爭執之要點在於：丁○○有
    無故意或過失毀損或遺失社區○○○道哨警示語、消防水帶
    、滅火器、瞄子等消防器材，鎖匙、Ａ2梯玻璃鏡面，Ａ9梯
    前佈告欄甘蔗板、字典、車道柵欄機等物？丁○○、國偟公
    司是否應連帶賠償上訴人37,160元？丁○○有無侵占上訴人
    社區管理費548, 492元？國偟公司是否應負連帶賠償責任？
    茲分述之。
五、丁○○有無故意或過失毀損或遺失社區○○○道哨警示語、
    消防水帶、滅火器、瞄子等消防器材，鎖匙、Ａ2梯玻璃鏡
    面，Ａ9梯前佈告欄甘蔗板、字典、車道柵欄機等物？丁○
    ○、國偟公司是否應連帶賠償上訴人37,160元？
  (一)按「當事人主張有利於己之事實者，就其事實有舉證之責任
    」，民事訴訟法第277條第1項定有明文；民事訴訟如係由原
    告主張權利者，應先由原告負舉證之責，若原告先不能舉證
    ，以證實自己主張之事實為真實，則丁○○就其抗辯事實即
    令不能舉證，或其所舉證據尚有疵累，亦應駁回原告之請求
    ，有最高法院17年上字第917 號判例要旨可參。上訴人主張
    丁○○受上訴人之委任，為上訴人保管物品，而有故意或過
    失毀損或遺失該保管之情事等語，自應對丁○○受任保管及
    侵權行為之構成要件負舉證之責。
  (二)經查系爭保全契約僅第八條「保全作業空間及設備」第二款
    約定：「甲方（即上訴人）應提供適當警備（報）設施、法
    定消防設施供乙方（即國偟公司）使用，警備（報）設施包
    括：□門禁系統□對講機系統□閉路電視與監視系統□緊急
    廣播系統□警系統□緊急押扣□錄影、錄音設備□火警系
    統□其他」，並無上訴人將車道哨警示語、消防水帶、滅火
    器、瞄子等消防器材，鎖匙、Ａ2梯玻璃鏡面，Ａ9梯前佈告
    欄甘蔗板、車道柵欄機、字典等物品交付國偟公司或丁○○
    保管之約定，已難認丁○○及國偟公司有受委任保管該等物
    品之事。雖上訴人又提出受任管理維護契約書為證，惟查該
    契約係上訴人與訴外人國徨綜合大樓管理顧問有限公司所簽
    訂，自不得作為國偟公司及其受僱人丁○○受委任保管該等
    物品之依據。
  (三)次查，於丁○○駐守上訴人社區之始，上訴人所有之消防水
    帶、滅火器、瞄子等消防器材及字典之數量為多少，未見上
    訴人舉證證明，則上訴人於系爭保全契約終止後，主張遺失
    消防水帶10條、滅火器15支、瞄子 7個等消防器材及字典一
    本云云，顯屬無據。至於上訴人主張車道哨警示語、鎖匙、
    Ａ2梯玻璃鏡面，Ａ9梯前佈告欄甘蔗板、車道柵欄機等物品
    有被毀損之情事，雖提出收據為證，惟查該收據為私文書，
    被上訴人等否認其真正，上訴人並未證明收據真正，已難以
    採信，且縱認收據為真正，亦僅能證明上開設備及物品有維
    修及新購情事而已，並不能證明丁○○有故意或過失而毀損
    或遺失上開設備及物品之侵權行為，上訴人徒以丁○○對於
    其所保管之物品並無移交，即應負損害賠償責任云云，並無
    可採。從而上訴人依系爭保全契約、委任契約及侵權行為法
    律關係，請求丁○○、國偟公司連帶賠償車道哨警示5,00 0
    元、消防水帶10條共6,000元、滅火器15支共11,250元、瞄
    子7個共1,750元、鎖匙共1,400元、Ａ2梯玻璃鏡面3,000元
    、Ａ9梯前佈告欄甘蔗板120元、字典140元、車道柵欄機維
    修費8,500元，合計37,160元，為無理由，應予駁回。
六、丁○○有無侵占上訴人社區管理費548, 492元？國偟公司是
    否應負連帶賠償責任？
  (一)上訴人主張依兩造間之委任契約關係，丁○○應負責收取大
    鎮江山之管理費，於87年11月起至92年3月止，理應收取18,
    816,484元（355028元×53月份＝00000000 元），惟以丁○
    ○所製作之現金帳加總計算，僅存入管理費18,277,716元，
    中間差額538,768元，另上訴人社區有四個住戶於92年1至4
    月份間，已繳交管理費共9,724 元，丁○○竟未登載，亦未
    交接，足證丁○○有侵占管理費共548, 492元之情事云云，
    並提出住戶繳交紀錄、帳冊、被上訴人繳回33,410元之存摺
    紀錄及91年度管理費收繳明細表、原法院檢察署檢察官94年
    度偵字第5533起訴書等件為證，惟為被上訴人所否認，並以
    前詞置辯。
  (二)經查本件依規定收取住戶管理費之作業流程為：丁○○收
    取住戶管理費後，開具「大鎮江山公寓大廈管理委員會住戶
    管理費收據」三聯單，附有流水號，第1聯存留，第2聯貼於
    存單，第3 聯交予住戶；次登載住戶管理費收繳明細表，
    蓋上被上訴人小長條章，以示負責，該表包含住戶姓名、棟
    別、地址、坪數、管理費、車位、應繳金額及月份繳交明細
    等項目，並將上項流水號記載於備註考欄，以便查考；再
    將當日收繳之管理費，存入國泰世華商業銀行後埔分行；
    繼將上項存款轉載現金簿，呈報管委會監察委員、財務委員
    及主任委員查核；復每月彙整收入及支付款項，並附收入
    及支付款項傳票，簽報管委會監察委員、財務委員及主任委
    員查核確認無誤；每年召開區分所有權人會議時，由管委
    會財務委員核算後，製作年度財務報表，呈送監察委員及主
    任委員確認無誤，始向區分所有權人報告，並分送每戶一份
    查閱等情，為上訴人所不爭執，是系爭管理費既由一定程序
    收取存入銀行，並經上訴人管委會監察委員、財務委員及主
    任委員逐月、逐年查核，迄92年3 月底被上訴人丁○○離職
    時，上訴人從無異議，即應推定被上訴人丁○○乃正常收取
    管理費而存入上訴人銀行帳戶，倘上訴人仍主張被上訴人丁
    ○○有侵占管理費情事，自應提出積極明確之證據以實其說
    。
  (三)上訴人雖提出八十七年十一月至九十年十二月現金帳及存摺
    、91年度管理費收繳明細表等件為證，惟查上開表格係丁○
    ○離職後，上訴人所更換之保全公司千翔公司依上訴人提供
    之資料所製作之報表，上開表格之製作因欠缺報表，故僅係
    以簡單之財務原則來計算推估，此業經證人即千翔公司人員
    陳禮安於原法院95年度易字第44號丁○○侵占刑事案件審理
    中證述明確，則該表格既非均依實際帳冊內容製作，所推估
    之短少金額是否正確，即非無疑。且觀之上訴人所提出該社
    區九十一年度管理費收繳明細表，各住戶於該年度中所繳納
    之六次管理費，其數額每次均有所異，其差額甚有達兩千餘
    元之狀況，足見上訴人社區每月應收管理費數額確會有所差
    異，並非每月完全一致。則上訴人徒以上開期間內每月應收
    管理費額均355,028 元為基礎，認係丁○○已實際收得之數
    額，再以之與入帳金額（即表格上記載之實收額）之差額逕
    指為係丁○○侵占之數額，自難認為正確。況且上訴人社區
    有相當數量之住戶不依規定繳納管理費，雖欠繳達半年即會
    寄發存證信函或貼通知於該住戶門首催繳，然仍有很多住戶
    未繳，亦經證人即該社區前任財務委員陳瓏、前任機電委員
    與監察委員蕭桂清及千翔公司人員陳禮安於刑事案件審理中
    到庭證述甚明，顯見上訴人社區每月應收之管理費因部分住
    戶不繳之因素而根本未能完全收竣，自不得以該應收額指為
    丁○○實際已收得之款項，故上訴人以全體住戶每月應收管
    理費均為355,028 元，且俱已如數繳納並無任何拖欠之「假
    設」為前題，主張該「應收額」確已由丁○○完全收取，並
    據以計算與實收金額之差額，指係丁○○侵占之款項云云，
    並無可採。
  (四)丁○○辯稱其收取管理費及收支款項均依規定製作單據帳冊
    ，並每月交由主任委員、財務委員及監察委員審核等語，核
    與證人陳瓏、蕭桂清在原法院刑事案件審理中所為之證述相
    符。且證人陳瓏證稱原任學校出納組長職務，於八十八年二
    月起擔任該社區管理委員會財務委員後，發現原先財務收支
    管理與一般會計程序不符，收入明細未登帳，現金帳登記方
    式也迥異，乃依學校會計流程作業建立新制度並指示丁○○
    辦理，嗣其卸任後亦將此作業流程與帳冊交接予繼任之財務
    委員；於任職該社區財務委員之八十八年、八十九年間並未
    發現丁○○有侵占情事，所製作之收繳明細表、現金帳亦無
    不一致之情形，並每月核對存摺、收繳明細表及收費三聯單
    無誤，如果丁○○有收管理費而未入帳之情形，可以查得出
    來，但其任內並未發現有此情事等語（見原法院95年度易字
    第44號刑事卷95年7 月27日審判筆錄），足見上訴人社區之
    財務管理及審核等作業程序自八十八年二月起已步上正軌；
    而證人蕭桂清亦證稱其擔任監察委員時每月均查核收繳明細
    表、存摺與現金帳，並無短少或其他問題等語（見同上刑事
    卷審判筆錄），則茍丁○○於證人陳瓏、蕭桂清任職期間每
    月均有侵占如上訴人所提表格所示之金額，其等在此偌長期
    間焉有未能發現之理？
  (五)上訴人又主張依丁○○所製作之現金帳八十八年元月底最後
    乙筆存入銀行五萬元及結餘欄30,670元之記載，八十八年底
    之結應為80,670元，丁○○只存入五萬元，銀行存摺結餘欄
    則為945,866 元，而該現金帳所登記八十八年二月份之餘額
    係以八十八年元月底銀行存摺之餘額945,866 元為始，故八
    十八年元月有30,670元未存入，足證丁○○有侵占該差額之
    證明云云。惟觀之上訴人所提出丁○○所製作之現金帳及該
    社區存摺（即卷附「第一部分」之資料），丁○○顯係將「
    現金帳」誤為「實際保管現金帳」之性質，將由其實際保管
    而尚未存入銀行之現款變動情形登載其上，此觀該現金帳內
    關於自銀行提款之科目登記為「收入」，將現款存入銀行之
    科目則登記為「支出」之情形即明，此與一般會計流程現金
    帳之登載方式有異，是其「餘額欄」應係指丁○○所實際保
    管之現款金額，而非該社區全部現金（含丁○○保管之現款
    及銀行之存款）之確實數額，然其各項收支狀況則尚能清楚
    登記，核與存摺登載存款、提款情形亦為合致。是該現金帳
    八十七年一月底最後結餘欄所載之「30,670元」即應為當時
    由丁○○實際保管而尚未存入銀行之現款金額；而八十八年
    二月起由當時財務委員陳瓏規劃正常財務作業程序後，該現
    金簿餘額欄於當月初始登載之「945,866 元」，於科目欄即
    已明載係指「銀行現金」，亦即並不包括尚未存入銀行而由
    丁○○實際保管之現款30,670元，上訴人據此指丁○○侵占
    該30,670元，即有所誤會；雖該筆尚未存入之30,670元是否
    已納入該社區之財務管理，依上訴人所提事證尚無法得知，
    然而八十八年二月之現金帳業經當時財務委員陳瓏審核後用
    印，證人陳瓏於上述原法院刑事案件審理中已證稱經其審核
    之帳冊財務均無問題，存入金額亦無短少等語，如果丁○○
    確有侵吞該筆30,670元款項之情事，就證人陳瓏係對財務會
    計具專門知識經驗之人，且當時尚對該社區財務管理進行全
    盤整頓規劃之情形以觀，當無不能由八十七年一月現金帳之
    記載而查悉之理。是徒憑上開現金帳與存摺所顯示之內容，
    實亦難以逕指丁○○確有侵占犯行。
  (六)末查上訴人主張依九十二年管理費收據、住戶造冊收繳明細
    表與存摺比對後，發現數目有出入，有33,410元之管理費未
    入帳，經請丁○○說明後，丁○○表示願意賠償該筆款項，
    足證丁○○確有侵占管理費之情事云云，而丁○○雖不爭執
    33,410元管理費未入帳之事，然辯稱可能係遺漏未入帳，已
    如數補足等語。經查丁○○教育程度係軍校畢業，自八十七
    年起始從事保全業，此據其於原審刑事庭陳明在卷，並無財
    務會計之經驗知識，此由其於八十七年二月前將「現金帳」
    誤為「實際保管現金帳」之性質而為登載記錄之情形，亦可
    得其明瞭。則丁○○是否因欠缺會計知識、經驗或能力，因
    過失疏漏未將該筆款項登載或記錄錯誤，致金額有所出入，
    ，非必該出入之金額即為其所侵占；易言之，丁○○經上訴
    人查核後發現有33,410元之管理費未入帳，丁○○亦如數補
    足乙節固屬實情，然不得據以推定丁○○有侵占上訴人社區
    管理費548, 492元之情事。再觀諸上訴人財務委員與接手之
    千翔保全公司，合力清查丁○○於國偟公司撤哨前有33,410
    元之帳目差額，丁○○已自行補足等節，依一般社會常情判
    斷，既經清查結果僅有33,410元帳目差額，理應即無其他帳
    目問題，且上訴人既能清查舉證證明該33,410元帳目差額，
    使被上訴人丁○○自願補足之（註：丁○○自願補足帳目差
    額，僅表示其對該帳目不清乙節負責而已，並不當然表示其
    有侵占該33,410元管理費，蓋此帳目差額亦可能為丁○○收
    支管理費未確實登載所致），至於上訴人社區住戶吳黃彩鳳
    、徐文豪於刑事偵查中證稱向來均有依規定繳納管理費等語
    ，至多僅能證明其二人並無拖欠管理費之事實，然上訴人社
    區每月應收之管理費確有相當部分因住戶不繳之因素而未能
    完全妥收，已如前述，此項事實自不因證人吳黃彩鳳、徐文
    豪二人是否如數繳納而有所異，而不足憑為不利丁○○認定
    之基礎。上訴人雖又提出原法院檢察署檢察官94年度偵字第
    5533號起訴書為證，惟丁○○嗣亦經原法院95年度易字第44
    號刑事判決無罪在案，有刑事判決書附卷可稽，上訴人既未
    提出其他證據證明丁○○有侵占上訴人社區管理費548, 492
    元之事實，則上訴人主張丁○○侵占管理費548, 492元，應
    與國偟公司連帶賠償548, 492元，即屬無據。
七、綜上所述，上訴人主張丁○○毀損或遺失上訴人社區○○○
    道哨警示語、消防水帶、滅火器、瞄子等消防器材，鎖匙、
    Ａ2梯玻璃鏡面，Ａ9梯前佈告欄甘蔗板、字典、車道柵欄機
    等物共37,160元，並侵占上訴人社區管理費548, 492元等語
    ，並無可採，從而，上訴人依保全服務契約、委任契約及侵
    權行為損害賠償法律關係，請求丁○○與國偟公司連帶給付
    58萬5, 652元，及自起訴狀繕本送達翌日起至清償日止，按
    年息百分之5計算之利息，為無理由，應予駁回。原審為上
    訴人敗訴之判決，及駁回其假執行之聲請，並無不合。上訴
    意旨指摘原判決不當，求予廢棄改判，為無理由，應予駁回
八、本件事證已臻明確，兩造其餘主張及攻擊防禦方法，核與判
    決結果不生影響，爰不一一論述，附此敘明。
九、據上論結，本件上訴為無理由，爰判決如主文。
中　　華　　民　　國　　96　　年　　3 　　月　　28　　日
　　　　　　　　　  民事第十二庭
                      　審判長法　官　張宗權
　　　　　　　　　　          法　官　陳永昌
　　　　　　　　　　          法　官　蕭艿菁
正本係照原本作成。
不得上訴。
中　　華　　民　　國　　96　　年　　3 　　月　　28　　日
　　　　　　　　　　　　　　　書記官　王秀雲
